---
title: "Pegando dados de ações, ibovespa e da selic pelo R e rodando um CAPM"
author: "José Bonifácio de A. Júnior"
date: "5/29/2018"
output: html_document
---

 
## Setup inicial, carregando pacotes

```{r, message=FALSE,echo=T}
# limpando a memória
rm(list=ls())

# carregando pacotes
library(quantmod) # cotações das ações e do Ibov
library(Quandl) # Selic BACEN
library(ggplot2) # para gerar os gráficos
library(gridExtra) # para vaios graficos juntos
library(lmtest) # testes: breusch-godfrey, breuch-pagan
library(tseries) # jarque-bera test

```

## Pegando os dados
```{r, message=FALSE,echo=T}
# pegando cotações mensais da petrobras e do ibovespa
getSymbols(c("PETR4.SA","^BVSP"),
           periodicity='monthly', 
           from='2000-01-01',
           to='2018-05-01'
           )
```


## Checando a periodicidade

```{r, message=FALSE, echo=T}
# Checando a periodicidade dos dados da petrobras
periodicity(PETR4.SA)
# Checando a periodicidade dos dados do ibovespa
periodicity(BVSP)
```


## Gerando gráficos de cotações

```{r, message=FALSE, echo=T}
# Gerando gráficos de cotações
 # petr4 
 g1 <-  ggplot(PETR4.SA, aes(time(PETR4.SA), PETR4.SA$PETR4.SA.Adjusted)) + geom_line() +
    scale_x_date(date_labels =  "%m/%Y", date_breaks = "1 year", 
    limits=c(min(time(PETR4.SA)),max(time(PETR4.SA)))) +
    xlab("") + ylab("PETR4") +
    theme(axis.text.x = element_text(angle = 90, hjust = 1))
  # ibov
  g2 <- ggplot(BVSP, aes(time(BVSP), BVSP$BVSP.Adjusted)) + geom_line() +
    scale_x_date(date_labels =  "%m/%Y", date_breaks = "1 year", 
    limits=c(min(time(BVSP)),max(time(BVSP)))) +
    xlab("") + ylab("BVSP") +
    theme(axis.text.x = element_text(angle = 90, hjust = 1))
  # os dois graficos de cotacoes juntos  
  grid.arrange(g1, g2, nrow = 2)

```


## Montando a base de dados com retornos e pegando dados da Selic mensal
```{r, message=F,echo=T}
 # calculando retornos mensais petr4 e ibov com base no preço ajustado
dados <- merge(monthlyReturn(PETR4.SA[,6],type='log')[-1,], 
               monthlyReturn(BVSP[,6],type="log")[-1,]
               )

# pegando a taxa selic mensal
Quandl.api_key('TC1ow5j6G7s4SFHTzgDz') # set your API key = Comando necessário pra acessar o Quandl
selic <- Quandl("BCB/4390",type = 'xts') # importando a serie do selic do Bacen

# juntando os dados petr4, ibov e selic
dados <- merge(dados,as.xts(selic/100),join="inner")

# renomeando as colunas
names(dados) <- c("petr4","ibov","selic")
```


## Plotando a Selic mensal
```{r, message=F}
# plotando a selic
ggplot(dados, aes(time(dados), dados$selic)) + geom_line() +
  scale_x_date(date_labels =  "%m/%Y", date_breaks = "1 year", 
               limits=c(min(time(dados)),max(time(dados)))) +
  xlab("") + ylab("Selic") +
  theme(axis.text.x = element_text(angle = 90, hjust = 1))
```


## Plotando os retornos da petr4 e ibovespa

```{r, message=F,echo=T}
# petr4
ggplot(dados, aes(time(dados), petr4)) + geom_line() +
  scale_x_date(date_labels =  "%m/%Y", date_breaks = "1 year", limits=c(min(time(dados)),max(time(dados)))) +
  xlab("") + ylab("PETR4") +
  theme(axis.text.x = element_text(angle = 90, hjust = 1))

# ibov
ggplot(dados, aes(time(dados), ibov)) + geom_line() +
  scale_x_date(date_labels =  "%m/%Y", date_breaks = "1 year", 
               limits=c(min(time(dados)),max(time(dados)))) +
  xlab("") + ylab("IBOV") +
  theme(axis.text.x = element_text(angle = 90, hjust = 1))
``` 

##  Estimando a regressão do CAPM
```{r, message=F,echo=T}
# estimando o modelo de regressão do CAPM
mod1 <- lm(I(petr4 - selic) ~ I(ibov - selic), data=dados)
# mostrando os resultados
summary(mod1)
```
O beta de 1.18, estatísticamente significativo, indica que uma variação de 1% no retorno em excesso do Ibovespa, seria acompanhado por uma variação de 1.18% no retorno (esperado) em excesso da Petrobrás.

O Alfa de Jensen deu positivo mas não estatisticamente significativo, de acordo com o esperado, segundo a EMH (Hipótese de Mercado Eficiente)

# Plotando o diagrama de dispersão e a reta de regressão

```{r,message=F}
# Plotando o diagrama de dispersão e a reta de regressão linear
ggplot(dados, aes(x=(ibov-selic), y=(petr4-selic))) + geom_point() + geom_smooth(method=lm, se=FALSE)
```

# Testando se há autocorrelação nos resíduos da regressão estimada (Breuch-Godfrey)
```{r,message=F}
# autocorrelação
bgtest(mod1)
```
Como hipótese nula de não existência de autocorrelação foi rejeitada, existem evidência de um problema de autocorrelação nos resíduos dessa regressão. 


# Testando se os resíduos da regressão estimada são homocedásticos (Breuch-Pagan)
```{r,message=F}
# heteroscedasticidade
bptest(mod1)
```
O resultado do teste de heteroscedasticidade Breuch-Pagan mostra que não se pode rejeitar a hipótese nula de homocedasticidade dos resíduos, assim, não há evidência de heteroscedasticidade nos resíduos dessa regressão.


# Testando se os resíduos são normais
```{r,message=F}
jarque.bera.test(mod1$residuals)
```
O teste de normalidade Jarque-Bera mostra evidência de não normalidade dos resíduos.




